ACORDAO-COMPLETO-2533971

ACÓRDÃO 966/2022 ATA 16/2022 - PLENÁRIO

VISTOS, relatados e discutidos estes autos de representação da licitante Galvion Ballistics LTD. sobre supostas irregularidades no Pregão Eletrônico Internacional para Registro de Preços 45/2020, conduzido pela Superintendência Regional da Polícia Federal no Estado do Rio de Janeiro, 
ACORDAM os Ministros do Tribunal de Contas da União, reunidos em sessão do Plenário, ante as razões expostas pelo relator, em:
9.1. conhecer da representação, satisfeitos os requisitos de admissibilidade constantes no art. 113, § 1º, da Lei 8.666/1993, c/c o art. 237, inciso VII e parágrafo único, do Regimento Interno/TCU, e no art. 103, § 1º, da Resolução 259/2014, para, no mérito, considerá-la parcialmente procedente;
9.2. revogar a medida cautelar então adotada, mediante despacho à peça 34, ratificado pelo Acórdão 2667/2021-TCU-Plenário;
9.3. determinar à Superintendência Regional da Polícia Federal no Rio de Janeiro (SR/PF/RJ) , com fundamento no art. 4º, inciso I, da Resolução 315/2020, que, no prazo de 15 (quinze) dias, a contar da notificação:
9.3.1. caso entenda pertinente levar adiante a contratação dos itens 30 e 31 do Pregão Eletrônico 45/2020, tome as medidas necessárias ao retorno do certame à fase recursal e, com base no entendimento evidenciado no Acórdão 1211/2021-TCU-Plenário, promova a análise dos relatórios dos testes dos capacetes ofertados na proposta do licitante Galvion Ballistics LTD., com vistas a verificar a compatibilidade dos equipamentos ofertados com requisitos estabelecidos no instrumento convocatório;
9.3.2. informe ao TCU as providências tomadas para o cumprimento do subitem anterior;
9.4. dar ciência à SR/PF/RJ, com fundamento no art. 9º, inciso I, da Resolução 315/2020, sobre as seguintes impropriedades identificadas no Pregão Eletrônico 45/2020, para que sejam adotadas medidas internas com vistas à prevenção de outras ocorrências semelhantes:
9.4.1. exigência de laudos/testes/certificados relativos à qualidade dos produtos licitados contida no subitem 3.2. do Anexo II do edital (Caderno de Especificações Técnicas) , condição que, além de não prevista no art. 30 da Lei 8.666/1993, vai contra precedentes do Tribunal sobre a matéria (Acórdão 1677/2014-TCU-Plenário, 538/2015-Plenário, 1.624/2018-Plenário e 2.129/2021-Plenário) , sendo admitida tal circunstância somente nos casos em que:
9.4.1.1. haja previsão no instrumento convocatório; 
9.4.1.2. sejam exigidos apenas na fase de julgamento das propostas e do licitante provisoriamente classificado em primeiro lugar; e 
9.4.1.3. seja estabelecido prazo suficiente para a obtenção dos laudos;
9.5. deferir o pedido de acesso à peça 18 formulado pela Ultramar Importação - CNPJ 81.571.010/0001-89;
9.6. informar à Superintendência Regional da Polícia Federal no Rio de Janeiro - SR/PF/RJ, à empresa Ultramar USA, por intermédio da Ultramar Importação - CNPJ 51.571.010/0001-89, e à representante o teor desta decisão;
9.7. arquivar os presentes autos, nos termos do art. 169, inciso III, do Regimento Interno do TCU.

Representação sobre possíveis irregularidades em pregão eletrônico para registro de preços com vistas à eventual aquisição de equipamentos táticos e seus respectivos acessórios.

Dpf - SUPERINT. REGIONAL/RJ - MJ.

3. Interessados/Responsáveis:
3.1. Interessado: Ultramar Importacao Ltda - Epp (81.571.010/0001-89).

13.1. Ministros presentes: Ana Arraes (Presidente), Walton Alencar Rodrigues, Benjamin Zymler (Relator), Augusto Nardes, Bruno Dantas, Vital do Rêgo e Antonio Anastasia.
13.2. Ministros-Substitutos convocados: Augusto Sherman Cavalcanti e Marcos Bemquerer Costa.
13.3. Ministros-Substitutos presentes: André Luís de Carvalho e Weder de Oliveira.

Ultramar Importação Ltda

BENJAMIN ZYMLER

Trata-se de representação de licitante, com pedido de medida cautelar, contra Registro de Preços para aquisição de equipamentos táticos e seus respectivos acessórios, por meio do Pregão Eletrônico Internacional do tipo menor preço para atendimento dos objetivos estratégicos do órgão gerenciador e participantes e necessidades das áreas requisitantes, conforme condições, quantidades e exigências estabelecidas no Edital e seus Anexos.
Em despacho anterior (peça 34) , ratificado pelo Acórdão 2667/2021-TCU-Plenário, proferi medida cautelar, pleiteada pelo representante, sob os seguintes fundamentos:
"A representação versa, especificamente, sobre os itens 30 e 31 do certame, referentes ao registro de preços de capacetes não balísticos e balísticos, respectivamente.
Inicialmente, a empresa Galvion foi declarada vencedora em relação a esses itens. Contudo, na fase recursal, o pregoeiro deu provimento a dois dos recursos interpostos e inabilitou a ora representante sob a justificativa de que ela não teria apresentado laudos/testes/certificados comprobatórios da qualidade dos produtos correspondentes ate¿ a abertura da sessão pública do pregão. Segundo o pregoeiro (peça 14, p. 3) : 
"No tocante ao propósito de saneamento de falhas, para se avaliar a plausibilidade de adoção de diligência e¿ preciso identificar a natureza do vício (ou erro) ou da omissão, se "formal", "material" ou "substancial".
No caso em tela se trata de um erro substancial, pois a licitante não apresentou os laudos/testes/certificados no prazo previsto no edital. Trata-se de vício insanável, posto que relacionado a¿ substância do documento. A eventual correção acarretou na inclusão posterior de documento, em desacordo com a legislação vigente."
Em apertada síntese, a representante alega que:
e¿ fornecedora dos itens em apreço para as forças armadas estadunidenses, tendo apresentado as declarações necessárias a respeito daqueles documentos que não poderiam ter sido entregues no início do certame, seja pela inexistência de documentos similares em seu país de origem (a representante e¿ sediada nos Estados Unidos da América - EUA) , seja pelo impedimento legal na jurisdição estatal a que esta¿ submetida. No caso dos laudos relativos aos testes técnicos desses produtos, os respectivos conteúdos somente poderiam ser divulgados mediante autorização do governo dos EUA;
é a principal empresa no fornecimento desses itens no mercado, já tendo fornecido mais de 1,4 milhão de capacetes militares para forças policiais do mundo todo. Além do exército estadunidense, também entrega capacetes para os ministérios da defesa do Reino Unido, da Dinamarca, de Israel e da Holanda, assim como para o Comando de Operações Especiais Canadense;
o curto período decorrido entre a data de disponibilização do edital do pregão eletrônico (14/12/2020) e o início da sessão pública (24/12/2020) não foi e nem poderia ser suficiente para a obtenção de uma licença junto a um órgão estatal, notadamente considerando o cenário de crise sanitária e de saúde global; e
apresentou toda a documentação necessária antes mesmo da homologação do objeto, de modo que o ato do pregoeiro de inabilitá-la sob o argumento de que a entrega teria sido intempestiva configura evidente excesso de formalismo e prejudica a própria Administração, pois, neste caso, deixa-se de selecionar a melhor proposta.
Em sua análise preliminar (peças 31 a 33) , a Selog destaca que as disposições dos itens 3.7 e 4.7 do edital admitiam que o licitante estrangeiro pudesse participar da licitação mesmo sem estar de posse de toda a documentação necessária. Contudo, para a contratação, os documentos deveriam ser apresentados, inclusive em tradução juramentada. A seguir, transcrevo o item 4.7 do edital, que possui redação semelhante à do item 3.7 (peça 3) :
"4.7. As empresas estrangeiras que não puderem apresentar, para participação no certame, a documentação exigida neste Edital e no Termo de Referência, por inexistência de instrumento equivalente ou por força de legislação específica de país de origem do licitante, deverão apresentar declaração própria no SICAF ou firmada pelo representante legal da empresa, em tradução simples. Para assinatura do contrato ou da ata de registro de preços, poderá a Administração solicitar que tal declaração, quanto a¿ inexistência ou vedação da apresentação da documentação equivalente por força de legislação ou determinação interna do país de origem, seja autenticada pelo respectivo consulado em português (brasileiro) , traduzida por tradutor juramentado no Brasil." (grifos acrescidos) .
Consoante a unidade técnica, os elementos acostados aos autos até o momento demonstram que não era possível à representante apresentar a documentação completa até a abertura da sessão do pregão, por conta do marco regulatório estadunidense que trata da matéria e do exíguo prazo de 10 dias entre a data da publicação do edital e a da abertura da referida sessão. Essa situação foi, inclusive, objeto de declaração inserida no Sicaf pela referida empresa antes do início da sessão em comento. Além disso, o instrumento convocatório não dispôs sobre prazos específicos para a apresentação de documentos por parte de empresas estrangeiras.
Cabe frisar que a representante enviou os documentos comprobatórios antes mesmo dos atos de homologação e de adjudicação, os quais foram considerados satisfatórios pela equipe de planejamento da contratação do órgão gerenciador (peça 14, p. 7) :
"Em sede das especificações técnicas, estas analisadas no âmbito do certame, a Equipe de Planejamento da Contratação, em vista do atendimento às especificações verificadas de plano em consonância com o princípio da economicidade, por tratar-se da proposta mais vantajosa, aceitou que a juntada dos documentos de comprovação das certificações requeridas fosse feita a posteriori, posto que a autorização para sua apresentação pendia de autorização do governo americano que regula a comercialização do item a qual poderia se condicionar a¿ preliminar aceitação da especificação no certame. Em face dos recursos interpostos, informa-se que a GALVION fez o envio de tal documentação como anexo recursal, por e-mail, a qual foi anexada ao processo e consta para livre consulta aos interessados.
Ao analisar as contrarrazões recursais, a Equipe de Planejamento da Contratação verificou que a GALVION procedeu ao ataque dos questionamentos impetrados pela recorrente de modo individual e detalhado, demonstrando que, conforme já havia sido verificado, as especificações técnicas oferecidas atendem e ate¿ superam aquelas postas como mínimas para o atendimento da necessidade fazendo-se inócua sua transcrição no corpo desta análise." (grifos acrescidos) .
Nesse sentido, a unidade técnica menciona o entendimento recente adotado por esta Corte de Contas por ocasião do Acórdão 1.211/2021-Plena¿rio, de relatoria do eminente Ministro Walton Alencar, que tratou de situação semelhante a que ora se examina:
Ementa:
"Admitir a juntada de documentos que apenas venham a atestar condição pré-existente a¿ abertura da sessão pública do certame não fere os princípios da isonomia e igualdade entre as licitantes e o oposto, ou seja, a desclassificação do licitante, sem que lhe seja conferida oportunidade para sanear os seus documentos de habilitação e/ou proposta, resulta em objetivo dissociado do interesse público, com a prevalência do processo (meio) sobre o resultado almejado (fim) . O pregoeiro, durante as fases de julgamento das propostas e/ou habilitação, deve sanear eventuais erros ou falhas que não alterem a substância das propostas, dos documentos e sua validade jurídica, mediante decisão fundamentada, registrada em ata e acessível aos licitantes, nos termos dos arts. 8º, inciso XII, alínea "h"; 17, inciso VI; e 47 do Decreto 10.024/2019; sendo que a vedação a¿ inclusão de novo documento, prevista no art. 43, §3º, da Lei 8.666/1993 e no art. 64 da Nova Lei de Licitações (Lei 14.133/2021) , não alcança documento ausente, comprobatório de condição atendida pelo licitante quando apresentou sua proposta, que não foi juntado com os demais comprovantes de habilitação e/ou da proposta, por equívoco ou falha, o qual devera¿ ser solicitado e avaliado pelo pregoeiro." (grifos acrescidos) .
Desse modo, a Selog considera, em seu exame preliminar, que a representante foi indevidamente inabilitada pelo pregoeiro na fase recursal, já que a documentação comprobatória das certificações foi apresentada ao órgão gerenciador antes mesmo do referido ato de inabilitação, o que prejudicou a seleção das propostas mais vantajosas para a Administração.
Com base no exposto, a unidade técnica propõe que esta Corte suspenda, cautelarmente, o andamento do pregão, com relação aos itens 30 e 31, bem como a ata de registro de preços correspondente, até que o Tribunal delibere sobre o mérito da matéria. Também sugeriu a realização de oitivas para o saneamento dos autos, em observância aos princípios do contraditório e da ampla defesa.
II
Acolho, em cognição sumária, a análise efetuada pela Selog, cujos fundamentos incorporo como razões de decidir, sem prejuízo de tecer os seguintes comentários.
Quanto aos pressupostos para a concessão de medida cautelar, nos termos do art. 276 do Regimento Interno do TCU, verifico presentes a fumus boni iuris, pelos motivos acima expostos, e o periculum in mora, tendo em vista que os itens 30 e 31 do pregão encontram-se homologado e adjudicado, respectivamente, em favor da empresa Ultramar, havendo, portanto, a possibilidade de realização imediata das contratações.
Importante destacar que, caso se confirme a irregularidade na inabilitação da representante, ha¿ potencial risco de dano ao Erário no montante de, aproximadamente, R$ 1,7 milhão. Isso porque a proposta da Galvion contém valores unitários substancialmente menores do que os apresentados pela Ultramar para ambos os itens (peças 7, p. 6, e 16, p. 1) .
Ademais, apesar de não haver informações nos autos acerca da existência de capacetes que possam ser utilizados ate¿ o deslinde do feito, acompanho o entendimento da unidade instrutiva no sentido de que os elementos constantes dos autos apontam para a não urgência na contratação, o que afasta o perigo da demora reverso. Isso porque a ata de registro de preço, com relação ao item 30, encontra-se assinada desde 7/4/2021, sem que tenha ocorrido qualquer empenho, e nem sequer foi homologado o item 31 do certame, além de que as medidas necessárias para a correção das falhas podem ser adotadas em curto espaço de tempo.
Ante o exposto, acolho a proposta da unidade técnica formulada nos seguintes termos (peça 31, p. 11-12) :
 "25.1.	conhecer da representação, satisfeitos os requisitos de admissibilidade constantes no art. 113, § 1º, da Lei 8.666/1993, c/c o art. 237, inciso VII e parágrafo único, do Regimento Interno/TCU, e no art. 103, § 1º, da Resolução - TCU 259/2014;
25.2.	deferir o pedido de concessão de medida cautelar, sem oitiva prévia, com fulcro no art. 276 do Regimento Interno/TCU, tendo em vista a existência dos elementos necessários para sua adoção, a fim de que a Superintendência Regional da Polícia Federal no Estado do Rio de Janeiro suspenda o andamento do Pregão Eletrônico, para Registro de Preços 45/2020, com relação aos itens 30 e 31, bem como a ARP dele decorrente com relação a esses itens, até que o Tribunal delibere sobre o mérito da matéria ora em apreço e, caso algum contrato já tenha sido firmado, abstenha-se de praticar qualquer ato com vistas à sua execução até a deliberação definitiva desta Corte;
25.3.	realizar a oitiva da Superintendência Regional da Polícia Federal no Estado do Rio de Janeiro, com amparo no art. 276, § 3º, c/c art. 250, V, todos do Regimento Interno/TCU, para que, no prazo de quinze dias, se pronuncie em relação aos pressupostos da cautelar deferida, e também quanto aos seguintes pontos relativos ao Pregão Eletrônico, para Registro de Preços 45/2020:
a) inabilitação da empresa Galvion, representada no certame por Antônio Amaral Vilas Boas Neto, por não ter apresentado laudos/testes/certificados comprobatórios da qualidade dos produtos relativos aos itens 30 e 31 (capacetes policiais) , até a abertura da sessão pública do PE 45/2020, tendo em conta as disposições do item 4.7 do edital, que admitia a não apresentação de documentação para participação no certame por força de legislação específica do país de origem da licitante, situação que foi objeto de declaração inserida no sistema pela representante, assim como o disposto no art. 32, §4º, da Lei 8.666/1993, que menciona que tanto quanto possível, serão apresentados os documentos de praxe, tendo a empresa Galvion demonstrado a impossibilidade de apresentação em vista da legislação de seu país de origem, no momento da abertura da sessão pública do certame, levando em conta, ainda, o entendimento constante do Acórdão 1211/2021-TCU-Plenário (relator: Ministro Walton Alencar) , que considera não haver vedação para inclusão de novo documento comprobatório de condição atendida pelo licitante quando apresentou sua proposta e que, originariamente, não foi juntado com os demais comprovantes de habilitação e/ou da proposta;
b) demais informações que julgar necessárias; e
c) designação formal de interlocutor que conheça da matéria para dirimir eventuais dúvidas, informando nome, função/cargo, e-mail e telefone de contato.
25.4.	considerando a possibilidade de construção participativa das deliberações deste Tribunal, nos termos do art. 14 da Resolução-TCU 315/2020, bem como o previsto nas Normas de Auditoria (NAT) aprovadas pela Portaria-TCU 280/2010, referente aos comentários dos gestores (no que se aplica a representações e denúncias) :
a) solicitar à Superintendência Regional da Polícia Federal no Estado do Rio de Janeiro, caso queira, no prazo de quinze dias:
a.1) a apresentação de possíveis ações corretivas que poderão ser tomadas pela Superintendência Regional da Polícia Federal no Estado do Rio de Janeiro para prevenir ou corrigir os indícios de irregularidades detectados ou remover seus efeitos;
a.2) na hipótese de serem consideradas insuficientes, pelo TCU, as alternativas apresentadas pela unidade jurisdicionada, a manifestação quanto aos possíveis impactos de anulação dos atos de homologação e adjudicação praticados para os itens 30 e 31 do certame, com posterior retorno à fase de análise dos recursos apresentados quanto aos itens 30 e 31 no Pregão 45/2020, de forma a aceitar a documentação apresentada pela Empresa Galvion como válida para fins de habilitação no certame; ou ii) anulação da licitação no que pertine aos itens 30 e 31 do Pregão 45/2020;
b) alertar a Superintendência Regional da Polícia Federal no Estado do Rio de Janeiro, com relação à construção participativa de deliberações, de que:
b.1) a sua manifestação quanto às alternativas para corrigir os indícios de irregularidades verificados e quanto aos impactos das possíveis medidas a serem adotadas pelo TCU será avaliada na proposição de mérito, mas não vincula as decisões desta Corte de Contas, notadamente quando os riscos decorrentes de sua adoção e/ou da manutenção de situação irregular não se coadunarem com o interesse público que se pretende tutelar;
b.2) a ausência de manifestação no prazo estipulado não impedirá o andamento processual, podendo o TCU vir a prolatar decisão de mérito, caso haja elementos suficientes que caracterizem afronta às normas legais e/ou possibilidade de ocorrência de prejuízos à Administração; e
b.3) a ausência de manifestação não será considerada motivo de sanção.
25.5.	realizar, nos termos do art. 276, § 3º , c/c art. 250, V, todos do Regimento Interno/TCU, a oitiva da sociedade empresária empresa Ultramar USA, por meio da Ultramar Importação (CNPJ 51.571.010/0001-89, peça 24) , para, no prazo de quinze dias, manifestar-se, caso queira, sobre os fatos constantes nos subitens 23.3, 'a' retro, assim como sobre os pressupostos da cautelar adotada;
25.6.	encaminhar cópia da presente instrução à Superintendência Regional da Polícia Federal no Estado do Rio de Janeiro, e à empresa Ultramar USA, por meio da Ultramar Importação (CNPJ 51.571.010/0001-89) , de maneira a embasar as respostas à oitiva;
25.7.	comunicar ao representante a decisão que vier a ser prolatada."
Feitas as oitivas aos responsáveis, a Selog produziu instrução à peça 78, anuída pelo diretor-substituto da unidade (peça 79) , a qual reproduzo, com os ajustes de forma que entendo necessários:
	"Objeto da Contratação

	Registro de preços para eventual aquisição de equipamentos táticos e seus respectivos acessórios, através de Pregão Eletrônico Internacional do tipo menor preço para atendimento dos objetivos estratégicos do órgão gerenciador e participantes e necessidades das áreas requisitantes conforme condições, quantidades e exigências estabelecidas no Edital e seus Anexos (peça 2) .
A representação diz respeito, especificamente, aos itens 30 e 31, capacete não balístico e capacete balístico, respectivamente.

	Procedimento Auxiliar de Contratação  
	Modalidade  
	Número do Certame

	Não se aplica
	Pregão Eletrônico para Registro de Preços
	45/2020

	Modo de Disputa
	Tipo

	Combinado (aberto e fechado) 
	Menor preço por item/grupo

	Vigência
	Valor Adjudicado

	Doze meses contados da assinatura do contrato, emissão da carta de crédito ou instrumento equivalente (peça 3, p. 17) 
	Item 30 - preço unitário de R$ 12.474,19 (valor total de R$ 2.070.715,54) ;
Item 31- preço unitário de R$ 15.163,62 (valor total de R$ 9.644.062,32) 

	Legislação que Rege o Certame

	Lei 10.520/2002 e subsidiariamente a Lei 8.666/1993

	Suspenso por Medida Cautelar?
	Sim

	Fase do Certame

	Os itens questionados (capacetes) encontram-se: homologado - item 30 e adjudicado - item 31, conforme pesquisa realizado junto ao www.comprasnet.gov.br em 6/4/2022.
O andamento do Pregão Eletrônico 45/2020, em relação aos itens 30 e 31, foi suspenso em 4/11/2021, conforme Despacho do Relator constante da peça 34, medida que foi referendada pelo Tribunal por meio do Acórdão 2667/2021-TCU-Plenário (peça 41) .
O Portal de Compras do Governo Federal registrou, em 5/4/2022, a suspensão administrativa dos itens 30 e 31, conforme justificativa a seguir:
Suspensão da ATA DE REGISTRO DE PREÇOS N.º 45/2020, assinada em 07/04/2021, visto que não foi realizada à época do recebimento do Ofício 62642/2021-TCU/Seproc, de 4/11/2021, item 25.2. A Administração aguardará decisão em plenário do Tribunal de Contas da União acerca dos itens 30 e 31.

	B. Histórico

	Logo após o despacho constante da peça 34, por meio do qual o Relator deferiu a medida cautelar e as oitivas da SR/PF/RJ e da empresa Ultramar Importação Ltda., os Ofícios 62642/2021-TCU/Seproc (peça 36) e 62644/2021-TCU/Seproc (peça 40) , ambos de 4/11/2021, foram encaminhados ao órgão e à empresa, respectivamente.
A liminar foi referendada pelo Tribunal por meio do Acórdão 2667/2021-TCU-Plenário, deliberação que foi comunicada aos interessados por meio dos Ofícios 64333/2021-TCU/Seproc (peça 45) e 64334/2021-TCU/Seproc (peça 47) .
A manifestação da SR/PF/RJ foi juntada aos autos em 19/11/2021, conforme peças 48 a 56. Em relação aos ofícios enviados à Ultramar, foram juntados aos autos, em 22/11/2021 e 3/1/2022, respectivamente, os avisos de recebimento AR308801513CC (peça 59) , referente à devolução do Ofício 62644/2021-TCU/Seproc, e AR308806538CC (peça 62) , referente à devolução do Ofício 64334/2021-TCU/Seproc. Por meio do Ofício 760/2022-TCU-Seproc (peça 65) , de 18/1/2022, houve nova e frustrada tentativa de comunicação à empresa sobre a oitiva, que somente foi oficialmente contactada em 11/3/2022, conforme e-mail constante da peça 67, de modo que o prazo final para a apresentação de sua manifestação expiraria em 28/3/2022.
No âmbito da Selog, a instrução do auditor foi concluída em 28/3/2022, às 20h53min, momento em que a empresa ainda não havia juntado sua manifestação, fato que ocorreu logo em seguida, às 21h54m, conforme peça 69. A Unidade Técnica, portanto, equivocou-se ao desconsiderar as poucas horas restantes para o término do prazo da empresa Ultramar para apresentação de sua manifestação e adiantar a conclusão de sua instrução.
Ao constatar a falha, a Selog solicitou ao Gabinete do Relator o retorno do processo para a análise dos argumentos apresentados pela Ultramar, pedido que foi acolhido mediante o despacho constante da peça 76, medida que, inclusive, atende ao pleito da empresa contido na petição constante da peça 75.

	C. Histórico de Comunicações

	Despacho do Relator
	Peças 34 e 76
	4/11/2021

	Ofícios Encaminhados pelo TCU

	À sociedade empresarial
	Ofício 62644/2021-TCU/Seproc, de 4/11/2021 (peça 40) ;
Ofício 64334/2021-TCU/Seproc, de 11/11/2021 (peça 47) ;
Ofício 0760/2022-TCU/Seproc, de 18/1/2022 (peça 65) ;
E-mail Seproc, de 11/3/2022 (peça 67) .

	D. Documentos Apresentados em Resposta à Oitiva

	Pela Sociedade Empresarial

	Procurações (peças 68 e 70) ;
Manifestação da Ultramar Importação Ltda. (peça 69) ;
Pedido de acesso à peça 18 "Doc. 15 - Relatório Testes" (peça 73) ;
Petição - restituição dos autos à Selog (peça 75) .

	E. Exame Técnico

	Manifestação da Ultramar Importação Ltda. (Ultramar) :
A manifestação da empresa Ultramar Importação Ltda. em relação à oitiva determinada pelo relator consta da peça 69.
Inicialmente, a empresa aponta que o subitem 3.2. do Anexo II do edital exigiu, a título de qualificação técnica, a apresentação de certificações para os produtos oferecidos, a fim de demonstrar o atendimento aos requisitos de qualidade e segurança. Sobre o tema, teceu as seguintes considerações:
as certificações em questão são de crucial relevância para garantir que os capacetes que serão adquiridos tenham padrões mínimos de proteção exigidos para as atividades policiais (p. 2) ;
a compatibilidade do produto oferecido com o objeto do edital, naturalmente, precisa ser demonstrada antes de se declarar qualquer empresa vencedora (p. 2) ;
com base no item 4.7. do edital, a Galvion apresentou apenas uma declaração de seu representante legal afirmando que havia solicitado ao governo americano licença para exportação, sem juntar qualquer prova a respeito (p. 2) ;
em contrarrazões ao recurso administrativo interposto contra sua habilitação, a Galvion, sem maiores explicações, juntou os laudos e testes que estaria impedida de apresentar (p. 3) ;
ficou evidente que a empresa deixou de apresentar os documentos por desídia, que não havia necessidade de prévia autorização governamental e que isso seria desculpa inventada para tentar contornar o descumprimento à exigência editalícia (p. 3) ;
em sede de Mandado de Segurança interposto pela Galvion, a 5ª Vara Federal do Rio de Janeiro denegou a segurança e manteve a inabilitação da empresa (p. 3) .
Análise
A Ultramar aponta que a Galvion não teria apresentado elementos que corroborassem o impedimento à apresentação dos certificados exigidos no edital, o que faria presumir que tal argumento seria subterfúgio para contornar o descumprimento à exigência do edital.
Quanto à questão, verifica-se que a Galvion, juntamente com a documentação relativa à habilitação, anexou ao Sistema Comprasnet declaração de 18/12/2020 firmada pelo Sr. Mark Bajko (peça 17) , nos seguintes termos:
A Galvion deve obter uma licença de exportação para compartilhar os relatórios de teste solicitados. Uma licença de exportação foi solicitada, no entanto, será obtida em algumas semanas. A Galvion confirma que assim que as devidas licenças de exportação forem recebidas, os relatórios de teste serão enviados.
Da decisão do pregoeiro sobre o recurso administrativo interposto contra o resultado (peça 14, p. 7) , transcreve-se o excerto a seguir:
[...] Em sede das especificações técnicas, estas analisadas no âmbito do certame, a Equipe de Planejamento da Contratação, em vista do atendimento às especificações verificado de plano em consonância com o princípio da economicidade, por tratar-se da proposta mais vantajosa, aceitou que a juntada dos documentos de comprovação das certificações requeridas fosse feita a posteriori, posto que a autorização para sua apresentação pendia de autorização do governo americano que regula a comercialização do item a qual poderia se condicionar à preliminar aceitação da especificação no certame. Em face dos recursos interpostos, informa-se que a GALVION fez o envio de tal documentação como anexo recursal, por email, a qual foi anexada ao processo e consta para livre consulta aos interessados.
Conforme registrado no parágrafo 28 da instrução precedente (peça 71, p. 10) , pela narrativa do representante, depreende-se 
[...] que os relatórios de testes dos equipamentos ofertados, embora já existissem no momento da emissão da declaração, somente poderiam ser compartilhados após a obtenção da licença de exportação, conforme determinaria a legislação do país em que a empresa está sediada. Veja-se que os relatórios constantes da peça 18 são todos anteriores a 27/4/2020 e, consequente, também ao Pregão Eletrônico 45/2020, cuja sessão pública foi iniciada em 24/12/2020. Portanto, conclui-se que se trata de documentos pré-existentes, condição que vai ao encontro do entendimento presente no Acórdão 1211/2021-TCU-Plenário.
Desse modo, ainda que a empresa representante não tenha trazido aos autos elementos que comprovassem que a legislação de seu país de origem impediria a apresentação dos laudos/certificados, o fato é que, quando da apresentação da documentação referente à habilitação, tais elementos já existiam, apenas não haviam sido juntados ao processo licitatório.
Nesse contexto, não se vislumbra razão lógica para que a empresa optasse pela elaboração da declaração referida no parágrafo 9 desta instrução, em vez da apresentação dos próprios certificados, caso não houvesse impedimento para tanto.
Quanto ao Mandado de Segurança proferido pela Justiça Federal do Rio de Janeiro, reitera-se análise realizada na instrução precedente.
21.	Preliminarmente, é pertinente esclarecer que, dada a independência entre as instâncias administrativa e judicial, a improcedência do Mandado de Segurança 5016101-23.2021.4.02.5101/RJ, não representa impedimento para o Tribunal de Contas da União, no âmbito de sua competência constitucional, analisar as questões tratadas nestes autos.
22.	Destaca-se que o Mandado de Segurança, remédio constitucional manejado pelo ora representante, destina-se à proteção de direito líquido e certo, que deve ser demonstrado de plano, mediante provas pré-constituídas, com rito próprio, que, em prol da celeridade, não comporta dilação probatória. Nesse contexto, entende-se que a questão ora em debate, embora tenha analisada no âmbito judicial, ainda não foi exaurida.
Declaração assinada por pessoa diversa do representante legal da Galvion
A Ultramar questiona a validade da declaração da Galvion referente à impossibilidade de apresentação das certificações, uma vez que não teria sido assinada pelo representante legal da empresa. Sobre o tema, apresenta a seguinte argumentação (peça 69, p. 4-7) :
admitindo, para fins argumentativos, que a declaração apresentada permitisse a não apresentação dos certificados, nos termos do edital, ela deveria ser inserida no Sicaf ou firmada pelo representante legal da empresa;
a declaração foi assinada pelo Sr. Mark Bajko, supostamente vice-presidente da Galvion, entretanto, não há prova nesse sentido, pois, de acordo com os documentos apresentados no PE 45/2020 e nesta representação, o representante legal da empresa é o Sr. Jonathan Blanshay;
nos termos dos subitens 3.5. e 3.6. do edital, o representante legal da Galvion no PE 45/2020 é quem a empresa constituiu para a licitação, no caso, o Sr. Antonio de Amaral Vilas Boas Neto;
a declaração encaminhada pela empresa não em valor jurídico;
não se trata de mero formalismo, dado que a observância das regras de participação na licitação é fundamental para garantir que de fato, a pessoa que emitiu a declaração dispunha, de fato, de poderes para tanto;
a procuração supostamente outorgada pela Galvion ao Sr. Antonio de Amaral está restrita exclusivamente ao PE 45/2020, poderes que se limitam à prática de atos junto à Polícia Federal no âmbito dessa licitação, não autorizando a representação no âmbito do Tribunal de Contas da União, o que já seria suficiente para o arquivamento desta representação.
Análise
Nesta análise, identificou-se que, além da declaração ora contestada, diversos encaminhamentos da empresa Galvion Ballistics LTD constantes da documentação de habilitação foram assinados pelo Sr. Mark Bajko (peça 29, pp. 14, 19 e 26) . A referida documentação foi enviada ao Portal de Compras do Governo Federal pelo perfil da própria empresa, por meio do seu procurador, o que faz presumir que as declarações ali inseridas são idôneas.
Não comprovação do impedimento para apresentação das certificações
A Ultramar aponta que a Galvion não teria trazido qualquer prova de que estaria impedida de apresentar as certificações exigidas pelo edital. Sobre o ponto, apresenta as seguintes alegações (peça 69, p. 7-9) :
a Galvion cita uma série de dispositivos e normativos dos Estados Unidos sobre restrições de exportação e divulgação de informações protegidas por interesses de segurança nacional, mas em nenhum momento comprova que seus capacetes estariam inseridos nessas restrições;
nenhuma das normas invocadas pela Galvion menciona a restrição à divulgação das certificações dos capacetes;
ainda que as restrições fossem de fato verdadeiras, a Galvion não indicou o dispositivo específico da lei estadunidense que impediria demonstrar que seus produtos possuiriam certificados de conformidade;
certificações são atos declaratórios de conformidade a certas regras, portanto, seria suficiente que a Galvion comprovasse que seus produtos detêm os certificados de atendimento às normas, sem que fosse necessário revelar o conteúdo de qualquer laudo ou teste que afrontasse a lei norte-americana;
o atendimento a essas regras é feito por simples certificado emitido pelas respectivas entidades certificadoras, que confere a validade e garante que os produtos passaram pelos testes necessários;
a Galvion agiu contrariamente à sua argumentação, pois, em seu recurso administrativo, juntou os certificados e laudos exigidos pelo edital, comprovando que, de fato, não havia qualquer espécie de sigilo governamental em relação aos documentos;
causa espanto que a empresa não tenha trazido nem na licitação nem nestes autos qualquer prova de que tenha solicitado qualquer autorização ao governo norte-americano.
Análise
Reitera-se a análise promovida nos parágrafos 12 e 13 desta instrução.
Inaplicabilidade do subitem 4.7. do edital às certificações previstas no Anexo II
A Ultramar defende que o subitem 4.7. do edital não seria aplicável às certificações relacionadas no Anexo II e que não haveria na legislação estadunidense vedação à apresentação dos documentos exigidos no certame (peça 69, p. 9-12) :
o subitem 4.7. do edital previu a possibilidade de substituição da documentação prevista no edital e no termo de referência por declaração do representante legal nas seguintes hipóteses: ausência de instrumento equivalente ou determinação de legislação específica de seu país de origem;
a legislação estadunidense não proíbe a divulgação dos documentos, apenas condiciona sua apresentação à autorização formal do governo, tanto que a Galvion as apresentou posteriormente;
não se trata de documentos proibidos, mas que devem obedecer a formalidades prévias que não foram providenciadas pela Galvion;
o subitem 4.7. não se aplica ao caso concreto, pois a legislação norte-americana não proíbe a apresentação dos documentos exigidos no edital;
como a Galvion não providenciou os documentos em tempo hábil, não se pode imputar tal ônus ao órgão promotor da licitação ou aos demais licitantes, em nítida quebra à isonomia;
não se cogita a alegação de exiguidade do prazo, pois todos os demais licitantes providenciaram as certidões em tempo hábil;
caso a Galvion entendesse que o prazo seria insuficiente, deveria ter impugnado o edital, não cabendo, depois de inabilitada, discutir as regras da licitação;
o subitem 4.7. não autoriza que a documentação seja apresentada posteriormente, com atraso, apenas afirma que ela poderá ser substituída por simples declaração do representante legal;
a exigência relativa às certificações dos capacetes não decorre do edital e do termo de referência, mas do Caderno de Especificações Técnicas, Anexo II do edital;
o subitem 4.7. trata de documentos formais, relativos às pessoas jurídicas estrangeiras, pois, por vezes, os documentos exigidos pela legislação brasileira são diferentes ou não existem em outros países;
o subitem 4.7. prevê a possibilidade substituição da documentação "exigida neste edital e no termo de referência", não tratando, por óbvio, das certificações dos equipamentos exigidas no Caderno de Especificações Técnicas, documento que não se confunde com o edital ou termo de referência;
não seria crível pressupor que, com fundamento no subitem 4.7., a Galvion poderia não apresentar as certidões de conformidade dos seus equipamentos e obrigar a Polícia Federal a adquirir os capacetes sem saber se eles atendem aos padrões exigidos;
outros licitantes sediados nos Estados Unidos, como a Ultramar, apresentaram os certificados solicitados sem qualquer dificuldade ou restrição nesse sentido.
Análise
Deve-se esclarecer que a aceitação das certificações apresentadas pela Galvion aventada nas instruções anteriores não se fundamenta no subitem 4.7. do edital, mas no entendimento estabelecido pelo Acórdão 1211/2021-TCU-Plenário, assim ementado:
Admitir a juntada de documentos que apenas venham a atestar condição pré-existente à abertura da sessão pública do certame não fere os princípios da isonomia e igualdade entre as licitantes e o oposto, ou seja, a desclassificação do licitante, sem que lhe seja conferida oportunidade para sanear os seus documentos de habilitação e/ou proposta, resulta em objetivo dissociado do interesse público, com a prevalência do processo (meio) sobre o resultado almejado (fim) . O pregoeiro, durante as fases de julgamento das propostas e/ou habilitação, deve sanear eventuais erros ou falhas que não alterem a substância das propostas, dos documentos e sua validade jurídica, mediante decisão fundamentada, registrada em ata e acessível aos licitantes, nos termos dos arts. 8º, inciso XII, alínea "h"; 17, inciso VI; e 47 do Decreto 10.024/2019; sendo que a vedação à inclusão de novo documento, prevista no art. 43, §3º, da Lei 8.666/1993 e no art. 64 da Nova Lei de Licitações (Lei 14.133/2021) , não alcança documento ausente, comprobatório de condição atendida pelo licitante quando apresentou sua proposta, que não foi juntado com os demais comprovantes de habilitação e/ou da proposta, por equívoco ou falha, o qual deverá ser solicitado e avaliado pelo pregoeiro.
O argumento de que o subitem 4.7. não se aplicaria ao Caderno de Especificações Técnicas (Anexo II) não procede, pois, nos termos do subitem 26.12. do próprio edital, os anexos integram o edital "para todos os fins e efeitos".
Apresentação das certificações juntamente com os demais documentos de habilitação
Segundo a Ultramar, as certificações dos capacetes deveriam ter sido apresentadas juntamente com os demais documentos de habilitação (peça 69, p. 12-13) :
o edital foi claro a respeito do momento de apresentação das certificações, como se vê no subitem 3.2. do Caderno de Especificações Técnicas, que trata dos "Requisitos de Qualificação Técnica";
a qualificação técnica é exigência relativa à fase de habilitação, conforme inciso II do art. 27 da Lei 8.666/1993, inciso XIII do art. 4º da Lei 10.520/2002 e inciso II do art. 62 da Lei 14.133/2021.
Análise
O tema foi devidamente tratado no parágrafo 31 da instrução precedente (peça 71) , oportunidade em que se evidenciou que a apresentação de laudos/testes/certificados relativos aos produtos não poderia ser exigida como requisito de habilitação, conforme abaixo:
31.	Outro aspecto contestado pelo representante, diz respeito à solicitação de laudos/testes/certificados relativos aos produtos como requisito de habilitação do licitante, exigência que não encontraria amparo no art. 30 da Lei 8.666/1993 nem no art. 67 da Lei 14.133/2021. Sobre o tema, o Informativo de Licitações e Contratos do TCU publicou os seguintes enunciados, elaborados, respectivamente, a partir do que foi decidido nos Acórdão 538/2015-TCU-Plenário, Relator Augusto Sherman, e 1.624/2018-TCU-Plenário, Relator Benjamin Zymler:
Na fase de habilitação, é ilegal a exigência de apresentação de laudos de ensaios técnicos para comprovação de qualidade de insumo ou produto. Desde que previsto no instrumento convocatório, na fase de propostas a Administração pode exigir, do licitante provisoriamente classificado em primeiro lugar, em prazo razoável e suficiente para tal, a apresentação de amostra do produto ou insumo, acompanhada dos laudos técnicos necessários a comprovar a qualidade do bem a ser fornecido.
A exigência de apresentação de laudos de ensaios técnicos por parte de todos os licitantes, como requisito de habilitação técnica, não encontra amparo no rol do art. 30 da Lei 8.666/1993. As exigências de habilitação técnica devem se referir ao licitante, não ao objeto do certame, e não podem onerar o licitante em custos que não sejam necessários anteriormente à celebração do contrato (Súmula TCU 272) .
32.	Apesar dos precedentes acima, que reputam indevida a exigência de laudos sobre o produto para fins de habilitação do licitante, no caso concreto, considerando o avançado estágio do certame, entende-se suficiente cientificar o órgão sobre a impropriedade detectada.
Impossibilidade de diligência para documento que devia constar originalmente da proposta e inaplicabilidade do Acórdão 1211/2021-TCU-Plenário
A Ultramar defende a impossibilidade de diligência para documento que devia constar originalmente da proposta e a inaplicabilidade do Acórdão 1211/2021-TCU-Plenário ao caso em análise (peça 69, p. 13-16) :
a situação da Galvion não se enquadra ao caso analisado no Acórdão 1211/2021-TCU-Plenário, que tratou de documento de qualificação técnica não juntado por equívoco/falha do licitante, mas do qual ele já dispunha;
no caso, a Galvion não dispunha da documentação faltante e sequer sabia quando poderia apresentá-la, uma vez que dependia de autorização governamental do seu país sede;
a Galvion quer seguir norma própria e diversa daquela que informa os procedimentos licitatórios no Brasil, cujas etapas são bem delimitadas e não dá margem para a postergação da análise dos critérios de habilitação para depois da adjudicação do objeto;
não se trata de mero formalismo, mas do que a lei e o edital estabelecem, não sendo possível à Comissão de Licitação diligenciar sobre documentos que obrigatoriamente deveriam constar inicialmente da proposta;
as exigências técnicas não podem ser consideradas como meramente formais, de forma que a desclassificação de licitante que as desatende não deve ser confundida com excesso de rigor, tratando-se de medida que se impõe, também em razão do princípio da vinculação ao edital;
a inabilitação deve ser mantida, pois não se pode admitir a contratação de licitante que desrespeitou cláusulas expressas do edital.
Análise
Após a Galvion Ballistics LTD ser declarada vencedora dos itens 30 e 31, houve recursos administrativos questionando, dentre outros aspectos, a ausência das certificações exigidas no Anexo II - Caderno de Especificações Técnicas. A empresa recorrida encaminhou, juntamente com as contrarrazões recursais, documentos que, na opinião da equipe de planejamento da contratação da SR/PF/RJ (peça 14, p. 7) , atenderiam à exigência.
Pela pertinência com a matéria, transcreve-se relevante excerto extraído do voto condutor do Acórdão 1211/2021-TCU-Plenário, da lavra do Ministro Walton Alencar Rodrigues:
O edital de licitação constitui instrumento para a consecução das finalidades do certame licitatório, quais sejam, assegurar a contratação da proposta mais vantajosa para a Administração e a igualdade de oportunidade de participação dos interessados, nos termos do art. 3º, caput, da Lei 8.666/93. Dessa maneira, a interpretação e a aplicação das regras estabelecidas devem ter por norte o atingimento dessas finalidades, evitando-se o apego a formalismos exagerados, irrelevantes ou desarrazoados, que não contribuam para esse desiderato.
As regras de licitações e a jurisprudência vêm evoluindo nesse sentido, sendo possível, por exemplo, ante à falta de juntada de comprovantes de regularidade fiscal pelo licitante, a consulta, pelo próprio agente público que conduz o certame, a sítios públicos em que constem tais documentos, nos termos do art. 40, parágrafo único, do Decreto 10.024/2019. 
Em alinhamento com esse entendimento, a vedação à inclusão de documento "que deveria constar originariamente da proposta", prevista no art. 43, §3º, da Lei 8.666/1993, deve se restringir ao que o licitante não dispunha materialmente no momento da licitação. Caso o documento ausente se refira a condição atendida pelo licitante quando apresentou sua proposta, e não foi entregue juntamente com os demais comprovantes de habilitação ou da proposta por equívoco ou falha, haverá de ser solicitado e avaliado pelo pregoeiro. 
Isso porque admitir a juntada de documentos que apenas venham a atestar condição pré-existente à abertura da sessão pública do certame não fere os princípios da isonomia e igualdade entre as licitantes e o oposto, ou seja, a desclassificação do licitante, sem que lhe seja conferida oportunidade para sanear os seus documentos de habilitação, resulta em objetivo dissociado do interesse público, com a prevalência do processo (meio) sobre o resultado almejado (fim) .
Os relatórios dos testes dos equipamentos apresentados pela Galvion durante a etapa recursal, constantes dos autos à peça 18, são todos anteriores a abril de 2020 e, consequentemente, anteriores à sessão pública do certame, iniciada em 24/12/2020, portanto, preexistentes. Conforme alegado pela Galvion, tal documentação não havia sido disponibilizada em razão de restrições impostas pela legislação do país em que a empresa está sediada. E, ainda que tal hipótese não se confirme, ou seja, que não exista tal disposição normativa, a eventual falha poderia ser suprida, permitindo-se a complementação da documentação, nos termos da deliberação referenciada.
Inadequação dos equipamentos ofertados pela Galvion
A Ultramar afirma que os capacetes ofertados pela Galvion não atendem às especificações exigidas. Sobre a questão, a empresa aponta que (peça 69, p. 16-18) :
para ambos os casos, o capacete oferecido foi o híbrido Caiman, produto que não atende às condições exigidas no edital, no Caderno de Especificações Técnicas;
a desconsideração das especificações técnicas estabelecidas no edital consubstancia afronta não só aos princípios da vinculação ao instrumento convocatório e do julgamento objetivo, mas também ao da isonomia, por prejudicar licitantes que envidaram esforços para atender às exigências da Administração Pública.
Análise
Os questionamentos tratados neste tópico são idênticos àqueles que constaram das razões dos recursos interpostos pela Ultramar contra os resultados dos itens 30 e 31. Conforme informa a decisão do pregoeiro sobre os recursos, a equipe de planejamento da contratação avaliou a questão e concluiu que os itens ofertados pela Galvion atendiam às especificações exigidas no instrumento convocatório (peça 14, p. 7) .
[...] Em sede das especificações técnicas, estas analisadas no âmbito do certame, a Equipe de Planejamento da Contratação, em vista do atendimento às especificações verificada de plano em consonância com o princípio da economicidade, por tratar-se da proposta mais vantajosa, aceitou que a juntada dos documentos de comprovação das certificações requeridas fosse feita a posteriori, posto que a autorização para sua apresentação pendia de autorização do governo americano que regula a comercialização do item a qual poderia se condicionar à preliminar aceitação da especificação no certame. Em face dos recursos interpostos, informa-se que a GALVION fez o envio de tal documentação como anexo recursal, por email, a qual foi anexada ao processo e consta para livre consulta aos interessados.
Ao analisar as contrarrazões recursais, a Equipe de Planejamento da Contratação verificou que a GALVION procedeu ao ataque dos questionamentos impetrados pela recorrente de modo individual e detalhado, demonstrando que, conforme já havia sido verificado, as especificações e a comprovação de capacidade técnica oferecidas atendem e até superam aquelas postas como mínimas para o atendimento da necessidade fazendo-se inócua sua transcrição no corpo desta análise.
Proposta mais vantajosa para a Administração
A Ultramar defende que a proposta da Galvion não seria a mais vantajosa para a Administração Pública (peça 69, p. 18-19) , tendo em vista o seguinte:
a vantajosidade não se confunde com o valor nominal apenas, refere-se à proposta que melhor atende a todas as condições editalícias;
a proposta da Galvion não contempla os requisitos do objeto exigidos pela Polícia Federal, o que justifica a disparidade dos valores ofertados, se comparados com as demais propostas;
a Galvion só possui proposta "melhor" do que a Ultramar porque essa respeitou estritamente as previsões do edital, o que não foi feito pela primeira;
a busca pela contratação mais vantajosa não autoriza a inobservância das exigências explicitamente estabelecidas no edital, muito menos a criação de condições específicas para um licitante e que comprometam a competição;
a desconsideração das especificações técnicas do objeto estabelecidas no edital consubstancia afronta não só¿ aos princípios da vinculação ao instrumento convocatório e do julgamento objetivo, mas também e notadamente ao princípio da isonomia, por prejudicar aqueles licitantes que envidaram esforços para atender as exigências da própria Administração Pública.
Análise
A compatibilidade dos equipamentos ofertados pela Galvion com as especificações do instrumento convocatório foi aferida pela equipe técnica da SR/PF/RJ, conforme tópico anterior.
A aceitação de documentos apresentados posteriormente ao início da sessão pública foi amplamente discutida no âmbito desta representação e concluiu-se que estaria conforme ao entendimento mais recente do Tribunal sobre a matéria, expresso no Acórdão 1211/2021-TCU-Plenário.
Pedido de acesso à peça 18, classificada como sigilosa
Por meio da petição constante da peça 73, de 29/3/2022, a Ultramar requer acesso à peça 18 "Doc. 15 - Relatório Testes", sob o argumento de que seria essencial para a análise do caso e defesa dos interesses da parte.
Análise
A peça 18 contém partes de relatórios de testes solicitados pela Galvion realizados em seus equipamentos. Embora a tenha classificado como sigilosa nestes autos, o representante não apresentou a devida fundamentação para impor restrições o seu acesso. Ressalta-se que a publicidade é princípio que rege a atuação da Administração Pública em geral, conforme estabelece o caput do art. 37 da Constituição Federal, também previsto expressamente nas normas gerais de licitações de contratos, no art. 3º da Lei 8.666/1993 e no art. 5º da Lei 14.133/2021.
Veja-se que, nas contrarrazões ao recurso administrativo interposto pela Ultramar, a Galvion informou o seguinte (peça 77, p. 6) :
77. Por fim, argumenta a RECORRENTE que não teriam sido apresentados laudos para comprovação das exigências normativas (CE EN 1385, ASTM F1492 e chinstrap retention especificação & non balistic protetion ACH CO¿PD-05-042:2007) .
78. Ocorre que os laudos ora juntados pela GALVION (Docs. 3 a 8, com sumário geral no Doc. 8, sendo que tais documentos se referem tanto ao produto do Grupo 30 quanto ao produto do Grupo 31, conforme o caso) comprovam que o produto oferecido pela GALVION alcança e/ou excede os requisitos de testes do Edital. Nesse sentido, ressalta-se que os laudos não haviam sido apresentados em um primeiro momento em razão da necessidade de autorização governamental para tanto (Doc. 9) , que foi recentemente obtida, o que, agora, permite a juntada dos documentos na presente, para fins de clareza e publicidade.
79. Tais documentos comprovam a conformidade do produto oferecido pela GALVION com padrões iguais ou superiores aos exigidos no edital. (grifos nossos) 
Pelo teor da manifestação acima, os relatórios/laudos em questão foram juntados ao processo licitatório "para fins de clareza e publicidade", o que vai ao encontro do que dispõe a legislação.
Além disso, manifestação da equipe de planejamento da contratação da SR/PF/RJ reproduzida na decisão do pregoeiro indica que a documentação complementar encaminhada pela Galvion juntamente com as contrarrazões aos recursos administrativos relativos aos itens 30 e 31 do PE 45/2020 foi "anexada ao processo e consta para livre para consulta aos interessados".
Pelo exposto, sugere-se que o pedido de acesso à peça 18 formulado pela Ultramar (peça 73) seja deferido.
Pedido de devolução dos autos à Selog
Em petição de 30/3/2022, a Ultramar requer a devolução dos autos à Selog, para nova análise técnica.
Análise
O retorno dos autos à Selog foi determinado pelo Relator, a pedido da própria Unidade Técnica, conforme indicado no Despacho do Relator de 1º/4/2022, constante da peça 76
CONCLUSÃO
Diante do exposto, propõe-se a manutenção da proposta de encaminhamento sugerida na instrução constante da peça 71, acrescentando-se o deferimento ao pedido de acesso à peça 18 formulado pela Ultramar.

	F. Impacto dos Encaminhamentos Propostos

	Haverá impacto relevante na Unidade Jurisdicionada e/ou na sociedade, decorrente dos encaminhamentos propostos?
	Não

	Análise:
O encaminhamento proposto possibilitará a retomada do certame a partir da fase de análise de recursos administrativos, permitindo ao órgão efetivar contratação em curto prazo.

	G. Pedido de Ingresso aos Autos, de Informações/Vistas/Cópias, e de Sustentação oral

	Há pedido do representante de ingresso aos autos?
	Não

	Há pedido de informações/vistas/cópia do processo?
	Não

	Há pedido de sustentação oral?
	Não

	H. Processos Conexos e Apensos

	Há processos conexos noticiando possíveis irregularidades na contratação ora em análise?
	Não

	Há processos apensos?
	Não

	I. Proposta de Encaminhamento

	Em virtude do exposto, reiterando o encaminhamento sugerido na instrução constante a peça 71, propõe-se:
43.1.	conhecer da representação, satisfeitos os requisitos de admissibilidade constantes no art. 113, § 1º, da Lei 8.666/1993, c/c o art. 237, inciso VII e parágrafo único, do Regimento Interno/TCU, e no art. 103, § 1º, da Resolução - TCU 259/2014;
43.2.	no mérito, considerar a presente representação parcialmente procedente;
43.3.	revogar a medida cautelar adotada;
43.4.	determinar à Superintendência Regional da Polícia Federal no Rio de Janeiro (SR/PF/RJ) , com fundamento no art. 4º, inciso I da Resolução - TCU 315/2020, que, no prazo de quinze dias, adote providências quanto ao item abaixo, e informe ao TCU os encaminhamentos realizados:
	a) caso entenda pertinente levar adiante a contratação dos itens 30 e 31 do Pregão Eletrônico 45/2020, adote as medidas necessárias ao retorno do certame à fase recursal e, com base no entendimento evidenciado na ementa do Acórdão 1211/2021-TCU-Plenário, promova a análise dos relatórios dos testes dos capacetes ofertados na proposta do licitante Galvion Ballistics LTD., com vistas a verificar a compatibilidade dos equipamentos ofertados aos requisitos estabelecidos no instrumento convocatório;
43.5.	dar ciência à SR/PF/RJ, com fundamento no art. 9º, inciso I, da Resolução - TCU 315/2020, sobre a seguinte impropriedade, identificada no Pregão Eletrônico 45/2020, para que sejam adotadas medidas internas com vistas à prevenção de outras ocorrências semelhantes:
a) exigência de laudos/testes/certificados relativos aos produtos, exigência contida no subitem 3.2. do Anexo II do edital (Caderno de Especificações Técnicas) , condição que, além de não prevista no art. 30 da Lei 8.666/1993, vai contra precedentes do Tribunal sobre a matéria, a exemplo dos Acórdão 538/2015-TCU-Plenário, Relator Augusto Sherman, e 1.624/2018-TCU-Plenário, Relator Benjamin Zymler;
43.6.	deferir o pedido de acesso à peça 18 formulado pela Ultramar Importação Ltda., CNPJ 81.571.010/0001-89;
43.7.	informar à SR/PF/RJ, à empresa Ultramar USA, por intermédio da Ultramar Importação Ltda., e ao representante do acórdão que vier a ser proferido, destacando que o relatório e o voto que fundamentam a deliberação ora encaminhada podem ser acessados por meio do endereço eletrônico www.tcu.gov.br/acordaos;
43.8.	arquivar os presentes autos, nos termos do art. 169, III, do Regimento Interno/TCU, sem prejuízo de que a Selog monitore a determinação supra.

É o Relatório.

Mateus Stefani Benites (406940/OAB-SP), representando Antonio Amaral Vilas Boas Neto; Caue Vecchia Luzia (20219/OAB-SC), representando Ultramar Importacao Ltda - Epp.

Não atuou.

REPRESENTAÇÃO DE LICITANTE. SUPERINTENDÊNCIA REGINAL DA POLÍCIA FEDERAL NO RIO DE JANEIRO. PREGÃO INTERNACIONAL. REGISTRO DE PREÇOS PARA AQUISIÇÃO DE EQUIPAMENTOS TÁTICOS E SEUS RESPECTIVOS ACESSÓRIOS. INABILITAÇÃO DA EMPRESA MAIS BEM CLASSIFICADA EM RAZÃO DA NÃO APRESENTAÇÃO DE LAUDO/CERTIFICADO DE QUALIDADE DE CAPACETES. MEDIDA CAUTELAR SUSPENDENDO O CERTAME, CONFIRMADA MEDIANTE O ACÓRDÃO 2.667/2021-PLENÁRIO. OITIVAS. ILEGALIDADE DE EXIGÊNCIA DOCUMENTAL DURANTE A FASE DE HABILITAÇÃO, POR AUSÊNCIA DE PREVISÃO LEGAL. AUSÊNCIA DE TEMPO SUFICIENTE PARA VIABILIZAR A APRESENTAÇÃO DE CERTIFICAÇÃO POR PARTE DE LICITANTES. ACÓRDÃO 1.211/2021-PLENÁRIO. REPRESENTAÇÃO PARCIALMENTE PROCEDENTE. DETERMINAÇÃO À JURISDICIONADA PARA RETORNO À FASE RECURSAL DO CERTAME.

REPRESENTAÇÃO (REPR)

Secretaria de Controle Externo de Aquisições Logísticas (Selog).

Trata-se de representação, formulada pela licitante Galvion Ballistics LTD., acerca de possíveis irregularidades no Pregão Eletrônico Internacional 45/2020, conduzido pela Superintendência Regional da Polícia Federal no Estado do Rio de Janeiro, e que tem por objeto o registro de preços para eventual aquisição de equipamentos táticos e de seus respectivos acessórios. A representação versa, especificamente, sobre os itens 30 e 31 do certame, referentes ao registro de preços de capacetes não-balísticos e balísticos, respectivamente.
Em breve histórico dos autos, a empresa Galvion foi declarada vencedora em relação a esses itens - capacetes balísticos e não-balísticos. Contudo, na fase recursal, o pregoeiro deu provimento a dois dos recursos interpostos e inabilitou a ora representante sob a justificativa de que ela não teria apresentado laudos/testes/certificados comprobatórios da qualidade dos produtos correspondentes até a abertura da sessão pública do pregão.
Em sua análise preliminar, a Selog destacou que as disposições dos itens 3.7 e 4.7 do edital admitiam que o licitante estrangeiro pudesse participar da licitação mesmo sem estar de posse de toda a documentação necessária. Para a contratação, entretanto, os documentos deveriam ser apresentados, inclusive em tradução juramentada. 
No caso em tela, a representante é sediada nos Estados Unidos da América (EUA) e declarou, antes da abertura da sessão, que os laudos relativos aos testes técnicos desses produtos somente poderiam ser divulgados mediante autorização do governo dos EUA. Tal documentação veio a ser fornecida e analisada pela equipe de planejamento da contratação do órgão gerenciador, a qual concluiu que as especificações técnicas oferecidas atendiam e, inclusive, superavam aquelas postas como mínimas para o atendimento da necessidade. No entanto, conforme mencionado acima, o pregoeiro inabilitou a empresa, na fase recursal, por considerar que os documentos foram apresentados intempestivamente.
Consoante a unidade técnica, ainda em avaliação preliminar da representação, havia evidências de que não era possível à representante apresentar a documentação completa até a abertura da sessão do pregão, por conta do marco regulatório estadunidense que trata da matéria e do exíguo prazo de dez dias entre a data da publicação do edital e a da abertura da referida sessão. Essa situação foi, inclusive, objeto de declaração fornecida pela referida empresa antes do início da sessão em comento. Além disso, o instrumento convocatório não dispôs sobre prazos específicos para a apresentação de documentos por parte de empresas estrangeiras.
Importante destacar que, caso se confirmasse a irregularidade na inabilitação da representante, havia potencial risco de dano ao Erário no montante de, aproximadamente, R$ 1,7 milhão. Isso porque a proposta da Galvion contém valores unitários substancialmente menores do que os apresentados pela empresa Ultramar, que, posteriormente, veio a ser declarada vencedora para os itens 30 e 31 (peças 7, p. 6, e 16, p. 1) .
Conforme detalhado no relatório que analisou o pleito de concessão de medida cautelar, considerei, em despacho à peça 34, presente a fumus boni iuris, em razão dos indícios de inabilitação indevida da representante e de eventuais prejuízos ao Erário decorrentes de seleção de proposta menos vantajosa para a Administração, e consubstanciado o periculum in mora, tendo em vista que os itens 30 e 31 do pregão encontram-se homologado e adjudicado, respectivamente, em favor da Ultramar, havendo, portanto, a possibilidade de realização imediata das contratações.
Nesse mote, acolhi a proposta formulada pela unidade técnica e concedi medida cautelar determinando a suspensão do certame, especificamente quanto aos itens 30 e 31, bem como dos atos dele decorrentes, até ulterior decisão de mérito desta Corte de Contas acerca dos indícios de irregularidade apontados pela Selog. A decisão foi confirmada por este Plenário mediante o Acórdão 2627/2021-TCU-Plenário.
Procederam-se, então, as oitivas da Superintendência Regional da Polícia Federal no Estado do Rio de Janeiro (SR/DPF/RJ) e da sociedade empresária Ultramar USA - então vencedora do certame.
Os argumentos de defesa apresentados, em resumo, foram os seguintes (peça 69) :
as certificações em questão são de crucial relevância para garantir que os capacetes que serão adquiridos tenham padrões mínimos de proteção exigidos para as atividades policiais. Embora não tenha apresentado a documentação solicitada na fase de habilitação, com base no item 4.7. do edital, a Galvion inseriu apenas uma declaração de seu representante legal afirmando que havia solicitado ao governo dos Estados Unidos licença para exportação, mas não juntou qualquer prova a esse respeito;
não haveria qualquer comprovação de que a Galvion estaria impedida de apresentar as certificações exigidas pelo edital. A empresa cita uma série de dispositivos e normativos dos Estados Unidos sobre restrições de exportação e divulgação de informações, mas em nenhum momento comprova que seus capacetes estariam inseridos nessas restrições;
em contrarrazões ao recurso administrativo interposto contra sua habilitação, a Galvion, todavia, sem maiores explicações, juntou os laudos e testes que estaria impedida de apresentar, o que demonstraria contradição nas afirmações da empresa e corroboraria a desídia da empresa na juntada dos laudos exigidos;
questiona-se a validade da declaração da Galvion referente à impossibilidade de apresentação das certificações, uma vez que não teria sido assinada pelo representante legal da empresa;
o subitem 4.7. do edital não seria aplicável às certificações relacionadas no Anexo II (respectivas à habilitação) . Esse dispositivo previu a possibilidade de substituição da documentação prevista no edital e no termo de referência por declaração do representante legal nas seguintes hipóteses: ausência de instrumento equivalente ou determinação de legislação específica de seu país de origem, mas a lei estadunidense não proíbe a divulgação dos documentos, apenas condiciona sua apresentação à autorização formal do governo, tanto que a Galvion os apresentou posteriormente (em fase recursal) ;
como a Galvion não providenciou os documentos em tempo hábil, não se pode imputar tal ônus ao órgão promotor da licitação ou aos demais licitantes, em nítida quebra à isonomia. Não se cogita a alegação de exiguidade do prazo, pois todos os demais licitantes providenciaram as certidões em tempo hábil. A empresa deveria ter impugnado o edital, caso entendesse de forma diversa;
o subitem 4.7. trata de documentos formais, relativos às pessoas jurídicas estrangeiras, pois, por vezes, os documentos exigidos pela legislação brasileira são diferentes ou não existem em outros países. Tal dispositivo editalício prevê a possibilidade substituição da documentação "exigida neste edital e no termo de referência", não tratando, por óbvio, das certificações dos equipamentos exigidas no Caderno de Especificações Técnicas, documento que não se confunde com o edital ou termo de referência;
o edital foi claro a respeito do momento de apresentação das certificações, como se vê no subitem 3.2. do Caderno de Especificações Técnicas, que trata dos "Requisitos de Qualificação Técnica". A qualificação técnica é exigência relativa à fase de habilitação, conforme inciso II do art. 27 da Lei 8.666/1993, inciso XIII do art. 4º da Lei 10.520/2002 e inciso II do art. 62 da Lei 14.133/2021;
defende-se a impossibilidade de diligência para documento que devia constar originalmente da proposta e a inaplicabilidade do Acórdão 1211/2021-TCU-Plenário ao caso em análise (peça 69, p. 13-16) : porque se trata de documento de qualificação técnica não juntado por equívoco/falha do licitante, mas do qual ele já dispunha; e a Galvion não dispunha da documentação faltante e sequer sabia quando poderia apresentá-la, uma vez que dependia de autorização governamental do seu país sede;
a exigência do documento no tempo devido não é mero formalismo, mas imperativo do que a lei e o edital estabelecem, não sendo possível à Comissão de Licitação diligenciar sobre documentos que obrigatoriamente deveriam constar inicialmente da proposta. As exigências técnicas não podem ser consideradas como meramente formais, de forma que a desclassificação de licitante que as desatende não deve ser confundida com excesso de rigor, tratando-se de medida que se impõe, também em razão do princípio da vinculação ao edital;
os capacetes ofertados pela Galvion não atendem às especificações exigidas;
em sede de mandado de segurança interposto pela Galvion, a 5ª Vara Federal do Rio de Janeiro denegou a segurança e manteve a inabilitação da empresa;
Convirjo meu entendimento aos pareceres uniformes emanados nos autos, lavrados pela Secretaria de Controle Externo de Aquisições Logísticas - Selog (peças 81 e 82) ;
De início, entendo que o edital está eivado de vícios em suas exigências de habilitação. Fato é que tais falhas impactaram concretamente o resultado da licitação, em prejuízo ao princípio da maior vantagem.
Como restou evidente na documentação levada aos autos, o instrumento convocatório previu a exigência de laudo/certificação de qualidade como requisito de habilitação, com ausência de previsão na Lei 8.666/93 e em contrariedade à jurisprudência desta Corte (vide Acórdão 1677/2014-TCU-Plenário, 538/2015-Plenário, 1.624/2018-Plenário e 2.129/2021-Plenário, dentre outros) . Resta evidente, nesses julgados, que tal possibilidade somente é possível desde que: (i) haja previsão no instrumento convocatório, (ii) sejam exigidos apenas na fase de julgamento das propostas e do licitante provisoriamente classificado em primeiro lugar, e (iii) seja estabelecido prazo suficiente para a obtenção dos laudos; sendo este último requisito, pondero, fundamental ao se tratar de um pregão internacional.
Veja-se que a exigência de "certificados de qualidade", em teor habilitatório, poderia até ser relevada, de acordo com o princípio da instrumentalidade das formas, considerando um idêntico efeito caso solicitado em fase de classificação. É que, não raras vezes, a administração não tem condições de solicitar amostras, porquanto os ensaios técnicos necessários para comprovar a conformação qualitativa do objeto não lhe estão acessíveis, seja por ausência de instrumental ou falta de expertise, seja por inviabilidade financeira. Nesses casos, restando fundamental a aderência qualitativa a algum critério isonômico, se faz autorizativo a solicitação de laudos e certificados, desde que circunscritas às balizas citadas na jurisprudência a que mencionei, de sorte a não afunilar em demasiado a competição.
Eis que a empresa Galvion, sob a alegação da impossibilidade de acostar, no tempo devido, os laudos comprovadores da qualidade dos seus capacetes, solicitou a sua entrega a posteriori, e foi inabilitada em razão disso, já em sede recursal. Mas nessa mesma fase, em suas contrarrazões, a licitante tratou de encaminhar a documentação faltante, cujos certificados, em menção fundamental, são de data anterior à licitação, comprovando que a aderência aos comandos editalícios já era condição pré-existente. 
Nesse ponto, aliás, concordo com a unidade técnica, quando refuta a argumentação sobre a pretensa ausência de demonstração objetiva na legislação dos Estados Unidos a limitar o encaminhamento dos documentos:
"12. Desse modo, ainda que a empresa representante não tenha trazido aos autos elementos que comprovassem que a legislação de seu país de origem impediria a apresentação dos laudos/certificados, o fato é que, quando da apresentação da documentação referente à habilitação, tais elementos já existiam, apenas não haviam sido juntados ao processo licitatório.
13. Nesse contexto, não se vislumbra razão lógica para que a empresa optasse pela elaboração da declaração referida no parágrafo 9 desta instrução [necessidade de licença de exportação para compartilhar o conteúdo dos laudos], em vez da apresentação dos próprios certificados, caso não houvesse impedimento para tanto."  (grifei) 
Nessa assunção, em prestígio ao valor máximo licitatório e em paralelismo com o julgado por esta Corte mediante o Acórdão 1211/2021-TCU-Plenário, a admissão da juntada de documentos, durante a classificação e habilitação dos certames licitatórios, que venham a atestar condição pré-existente à abertura da sessão pública do certame é plenamente lícita, e não afronta os princípios da isonomia e igualdade entre as licitantes. Em verdade, o oposto - ou seja, a inabilitação do licitante, sem que lhe seja conferida oportunidade para sanear os seus documentos de habilitação e/ou proposta - resulta em objetivo dissociado do interesse público, com a prevalência do processo (meio) sobre o resultado almejado (fim) . Neste caso concreto, aliás, o custo dessa desconsideração supera R$ 1,7 milhão.
Repiso que a elevada diferença de preços entre a primeira e a segunda colocada, a repercutir em gastos extras dessa ordem de grandeza, amplifica as consequências tanto da mácula editalícia, quanto do rigorismo no seu julgamento. A inabilitação de concorrente a demonstrar (intempestivamente - mas justificadamente, nas contrarrazões do recurso) o alinhamento de seu produto aos critérios do chamamento concorrencial conforma um desproporcional formalismo, em contraponto a seu princípio fundamental de obtenção da maior vantagem. E o curtíssimo lapso temporal disponível a todos os concorrentes para viabilizar a documentação respectiva atestadora de qualidade do objeto, amplifica os efeitos da cláusula viciada.
E não se alegue que a empresa poderia impugnar o edital, pois a dubiedade da leitura do item 4.7 do edital - ainda mais por um licitante estrangeiro -, deixa margem para a interpretação de acostamento posterior de tais documentos. 
Sobre o item 4.7 mencionado, admite-se, em caso de licitante estrangeiro, a possibilidade de apresentação posterior da documentação exigida no edital. Apesar de esse dispositivo estar localizado no item "4. Da participação no pregão" - a indicar instituto aplicável somente ao "credenciamento preliminar para participação da licitação" -, concordo com a opinião da unidade técnica que, em prestígio ao que prevê o § 2º do art. 2º do Decreto 10.024/2019, "As normas disciplinadoras da licitação serão interpretadas em favor da ampliação da disputa entre os interessados, resguardados o interesse da administração, o princípio da isonomia, a finalidade e a segurança da contratação". Há que se conferir, portanto, uma interpretação ampliativa do dispositivo.
No que se refere ao argumento de que o mesmo subitem 4.7. não se aplicaria ao Caderno de Especificações Técnicas (Anexo II) , tal também não procede, pois, como bem destacado pela Selog, nos termos do subitem 26.12. do próprio edital, os anexos integram o edital "para todos os fins e efeitos".
Acerca da não aderência qualitativa do objeto ofertado pela empresa Galvion, conforme informa a decisão do pregoeiro sobre os recursos, a equipe de planejamento da contratação avaliou a questão e concluiu que os itens ofertados pela Galvion atendiam às especificações exigidas no instrumento convocatório (peça 14, p. 7) , no que tenho por vencido o assunto.
Finalmente, considerando o princípio da independência das instâncias administrativa e judicial, nada obstante o julgamento pela improcedência do Mandado de Segurança 5016101- 23.2021.4.02.5101/RJ, esta Corte não se vincula aos entendimentos ali proferidos e, em face do que discorri, entendo que a falha de habilitação do edital, aliada ao respectivo rigor de sua análise, tenham conduzido a um resultado desassociado dos valores fundamentais licitatórios.
No mais, nas outras questões suscitadas, limito-me a convergir com a Selog em sua instrução e, por seus fundamentos, julgo que se deva conhecer da presente representação para, no mérito, considerá-la parcialmente procedente. Decorre-se a necessidade de determinar à SR/PF/RJ que, caso entenda pertinente levar adiante a contratação dos itens 30 e 31 do Pregão Eletrônico 45/2020, adote as medidas necessárias ao retorno do certame à fase recursal e, com base no entendimento evidenciado na ementa do Acórdão 1211/2021-TCU-Plenário, promova a análise dos relatórios dos testes dos capacetes ofertados na proposta do licitante Galvion Ballistics LTD., com vistas a verificar a compatibilidade dos equipamentos ofertados aos requisitos estabelecidos no instrumento convocatório. Conveniente, também, dar ciência à jurisdicionada sobre a impropriedade identificada no Pregão Eletrônico 45/2020, para que sejam adotadas medidas internas com vistas à prevenção de outras ocorrências semelhantes no futuro.
	Ante o exposto, VOTO por que seja adotada a deliberação que ora submeto a este Colegiado.
 
TCU, Sala das Sessões, em 4 de maio de 2022.
BENJAMIN ZYMLER 
Relator